【裁判字號】    92,上,54
【裁判日期】    920904
【裁判案由】    損害賠償
【裁判全文】
臺灣高等法院高雄分院民事判決  九十二年度上字第五四號
      上  訴  人  丙○○
      訴訟代理人  邱明政律師
      被上訴人    甲○○○○○.
      訴訟代理人  乙○○
當事人間損害賠償事件，上訴人對於中華民國九十二年二月六日臺灣屏東地方法院九
十一年訴字第五六○號第一審判決提起上訴，本院九十二年八月二十一日辯論終結，
判決如下：
      主      文
原判決關於命上訴人給付八十九年七月三日起至九十一年七月二十四日止之利息部分
，及其假執行之宣告，並訴訟費用（除確定部分外）之裁判廢棄。
右開廢棄部分，被上訴人在第一審之訴及假執行之聲請駁回。
其餘上訴駁回。
第一（除確定部分外）、二審訴訟費用由上訴人負擔。
      事實及理由
壹、原審本訴部分：
一、被上訴人起訴主張：上訴人於民國八十七年七月十三日向被上訴人承買其所有坐
    落屏東縣五房州段六七三之一五地號土地及其上建物即門牌編號屏東縣新園鄉○
    ○路五三五之一號（下稱系爭不動產），總價為新台幣（下同）五百萬元，雙方
    簽立不動產買賣契約書之一般條款，同日雙方又訂立「特別約定」，因上訴人以
    一般條款有欠周延，兩造又於同年月十五日另立一般條款，並將八十七年七月十
    三日之一般條款作廢（在契約書之該一般條款上打Ⅹ註明作廢），但對於特別約
    定則仍予保留；嗣被上訴人依約於八十七年九月九日將系爭不動產所有權移轉為
    上訴人名義並交付系爭不動產予上訴人，惟上訴人拒絕依前揭特別約定向土地銀
    行申貸三百萬元以償還該行之原貸款，且亦拒繳依約應分擔之原銀行貸款利息，
    雖經被上訴人多次函催，然而上訴人仍置之不理，以致該系爭不動產及被上訴人
    所有坐落屏東縣五房州段六七三之一七地號及同段六七三之一六地號（下稱其他
    二筆土地）均遭法院查封拍賣由上訴人之妻拍定，本件因上訴人遲延給付，致被
    上訴人受有下列之損失，分別為支出執行費用三萬零一百七十四元、銀行違約金
    六萬二千三百三十一元（以上二部份均以法院分配表為依據，依上訴人應分擔之
    貸款比例即六百七十分之三百計算）、前揭二筆土地遭法院拍賣之價差損害分別
    為三十一萬七千六百元、十萬九千七百六十元、爰依民法第二百三十一條之規定
    提起本訴，請求上訴人應給付被上訴人五十一萬九千八百六十五元，及自八十九
    年七月三日起至清償日止按年息百分之五計算之利息。（原審判決就被上訴人請
    求賠償支出銀行違約金六萬二千三百三十一元部份為被上訴人勝訴之判決，其餘
    部份駁回被上訴人其餘之請求，被上訴人未上訴而確定）。於本院聲明：上訴駁
    回。
二、上訴人則以：被上訴人於八十七年七月十五日出賣系爭不動產與上訴人後，再以
    系爭不動產連同其所有之其他二筆土地於八十七年九月向土地銀行設定抵押借款
    六百七十萬元，雖於八十七年九月九日將系爭不動產所有權移轉登記為上訴人所
    有，惟嗣後系爭不動產遭抵押權人即土地銀行行使抵押權聲請強制執行查封拍賣
    ，由第三人拍定。被上訴人未依約繳納系爭不動產之抵押權所擔保之借款利息，
    遭債權人依法聲請強制執行拍賣主張權利，與上訴人無涉，兩造就系爭不動產買
    賣係依八十七年七月十五日之約定履行，並無任何「特別約定」存在，被上訴人
    售予上訴人系爭不動產後，未依約塗銷系爭不動產之抵押權登記，顯屬違約，並
    可歸責於被上訴人之事由致生權利之瑕疵，上訴人得主張同時履行抗辯，上訴人
    不負給付遲延責任。而被上訴人以出賣之系爭不動產連同其所有之二筆土地向土
    地銀行借款取得六百七十萬元，復出售系爭不動產得款一百九十七萬元，並持有
    上訴人簽發之本票債權，詐欺得利，受害人為上訴人及債權銀行，被上訴人並無
    損害可言等語。於本院聲明：原判決不利上訴人部份廢棄，右廢棄部份，被上訴
    人在第一審之訴駁回。
三、被上訴人主張兩造於八十七年七月十三日簽訂買賣契約，由被上訴人出賣系爭不
    動產予上訴人，後於八十七年七月十五日，兩造另訂新約，並將原所簽訂之買賣
    契約書作廢，重新約定買賣價金為五百萬元，而上訴人於八十七年八月間陸續依
    約給付價金共計一百九十七萬元，被上訴人並於八十七年九月九日將系爭不動產
    所有權移轉登記予上訴人，嗣系爭不動產連同被上訴人所有之二筆土地遭抵押權
    人即土地銀行聲請強制執行拍賣，經屏東地方法院以八十八年執字第一四一０九
    號拍定，分配在案之事實，業據被上訴人提出買賣契約書及收據各二件、存証信
    函、分配表為証，並為上訴人所不爭執，自堪信為真實。被上訴人主張兩造有特
    別約定上訴人須應配合土地銀行申貸代償原土地銀行三百萬元，經被上訴人催告
    後，上訴人仍未履行，至系爭房地及被上訴人所有之其他二筆土地被銀行拍賣，
    上訴人顯有可歸責之事由，應賠償被上訴人因伊違約而遲延給付所致之損失；上
    訴人則認被上訴人出售系爭房地予上訴人後，再以系爭房地連同其空地向土地銀
    行設定抵押借款，未依約塗銷抵押權登記，顯屬可歸責於被上訴人之事由致生權
    利之瑕疵，上訴人得主張同時履行抗辯，非上訴人給付遲延，且兩造絕無「特別
    約定」存在等語。是本件兩造之爭執點在於(一)兩造於八十七年七月十三日簽訂之
    不動產買賣契約背面加立之「特別約定」是否存在，於八十七年七月十五日重新
    簽訂之契約，該特別約定是否仍適用？(二)該特別約定第四項中載明「土銀申貸至
    配合三百萬元代償原銀貸止（分擔計息）」是何意義？(三)上訴人是否違反特定約
    定，而有可歸責之事由，須負賠償責任？
四、兩造於八十七年七月十三日簽訂之不動產買賣契約背面加立之「特別約定」是否
    存在？於八十七年七月十五日重新簽訂之契約，該特別約定是否仍適用？
    查，上開特別約定內容：第(一)「三Ｆ樓梯小修改」扶手整修（費用由乙方負擔）
    。(二)「廚房天花板」加磁磚（二分之一部份）（原有樣式）。(三)「白鐵加板」排
    油煙機（廚具）（壹組）（中級品）。(四)「土銀申貸」至配合三百萬元代償原銀
    貸止（分擔計息）。※（由乙方負責施工，其他甲方無異議，以現況待雙方完成
    點交。）◎雙方共同協議之﹗◎（收謝君本票二三四五五一、二三四五五七兩張
    無誤！（乙○○代）丙○○87、7、13、。有該約定書一份附卷可稽。而兩造於
    八十七年七月十五日另訂之契約書備註欄記載：一、乙方於通知甲方驗收交屋須
    完成下列事項1.公設道路完工2.送水送電完成3.三Ｆ樓梯修正完成（含扶手）4.
    內部設備完成（衛浴設備，開關設備）5.水塔全部給排水設備完成6.廚具補貼一
    萬三千元。有該契約書一份附卷可稽。而被上訴人於八十七年十月八日已完成補
    修一樓天花板安磁磚三分之一二樓上三樓梯改造一樓門前樓梯改造工資三
    分之一三樓門前下修補三樓牆房邊磁磚修補二樓門下磁磚修造工資二分之一
    一樓壁角補修磁磚手扶改造水溝邊填高砌磚水溝管挖低圍牆工資材料
    屋主四分之一。驗屋人丙○○。有該補修工程確認單一份在卷可參。是被上訴人
    已依約將系爭不動產完成補修工程，所修繕之內容各樓樓梯修改，扶手整修，磁
    磚修補與特別約定條款之內容樓梯小修改，扶手整修，天花板加磁磚等，互核相
    符，並已於八十七年十月八日驗收完畢，且上訴人確實有簽發八十七年七月十三
    日為發票日票號二三四五五一號，面額二百萬元之本票與八十七年七月十三日為
    發票日票號二三四五五七號，面額三百萬元之本票各一張，上訴人亦承認上開本
    票為其所簽發（見本院卷一三九頁），亦證特別約定條款存在之事實，否則被上
    訴人何以須另行修繕原未經兩造約定之部分，且上訴人並依特別約定內容簽發本
    票交付給被上訴人，況上訴人於其所提起之確認上開本票債權不存在之訴，於該
    案中自承上開特別約定條款其內「丙○○之簽名」為其所簽（見屏東地方法院九
    十一年度簡上字第三三號判決書所載，附於原審卷第二十七頁），雖證人林國濱
    到庭證稱：我當時應該沒有看到特別約定等語。惟證人所述與上開特別約定有簽
    發本票之事實不符，顯不足採信。另本院調閱之屏東地方法院檢察署八十九年偵
    字第四三二七號卷八十九年八月七日偵訊筆錄丙○○親筆簽名字跡，其「謝」字
    係以簡式書寫，而與本件特別約定亦以簡式方式簽「謝」字，其整體字跡筆劃、
    勾勒、運筆方式均屬相同，是綜上所述認上開特別約定確係上訴人所親簽無訛，
    因此，兩造於八十七年七月十三日簽訂之不動產買賣契約表面「劃Ⅹ」，明示該
    契約作廢，而第二次即八十七年七月十五日簽定之不動產買賣契約未見載有「特
    別約定」作廢之字樣，且該「特別約定」並未「劃Ⅹ」，則該特別約定條款顯然
    存續有效，故被上訴人稱該特別約定條款確係存在，且繼續有效之事實，堪予採
    信。上訴人所辯未於特別約定簽名，且八十七年七月十五日已重新訂立契約，該
    特別約定亦無適用云云，顯不足採。
五、該特別約定第四項中載明「土銀申貸」至配合三百萬元代償原銀貸止（分擔計息
    ）是何意義？
    被上訴人主張上開約定係上訴人應給付之三百萬元買賣價款，上訴人應配合至土
    銀申貸三百萬元為止代償原來土地銀行貸款等語。查，證人楊良信即承辦上開抵
    押借款之台灣土地銀行屏東分行承辦人員到庭證稱：（問：系爭土地、房屋何時
    辦理貸款？）（答：八十七年六月二十六日被上訴人向我們提出貸款申請七百萬
    元，經我們審核，可以貸六百七十萬元，所以在八十七年九月四日放款給被上訴
    人。這筆土地之前原來是空地，八十六年六月十四日有空地貸款七百萬元，八十
    七年九月四日貸款六百七十萬元，之前該空地周轉金還有抵押貸款七百萬未清償
    ，是房屋蓋好後，被上訴人辦理分戶貸款，才割開就本件系爭房屋辦理六百七十
    萬元貸款，另外建號房屋後，辦理三百六十萬元貸款上訴人分戶貸款後，確實有
    去清償原先的空地周轉金貸款七百萬元。）（何以設定抵押是八十七年七月二十
    七日，遲至八十七年九月四日才放款？）（八十七年七月十五日就已經核准，有
    通知申請書上的代書或申請人來設定抵押權，何時放款，我也不清楚。被上訴人
    在八十七年七月十日有來問我可以貸多少錢，我有告訴他大約可以貸到六百七十
    萬元）（見本院卷第一三五頁），並有被上訴人八十七年六月二十六日貸款申請
    書一份附卷可參，顯見本件系爭土地上於八十六年六月十四日即經設定抵押權七
    百萬元，而被上訴人於訂立本件買賣契約之前即已提出申請分戶抵押貸款，本件
    包含被上訴人所有之另二筆土地於八十七年七月十日共可貸得六百七十萬元，至
    為明確，上訴人所稱被上訴人係於訂立本件買賣契約後，始另向台灣土地銀行屏
    東分行貸得六百七十萬元，顯不足採。是上開特別約定第四項中載明「土銀申貸
    」至配合三百萬元代償原銀貸止（分擔計息），應係指被上訴人另以其所有之二
    筆土地與本件分戶後土地與房屋共同向土地銀行借貸六百七十萬元，其中上訴人
    應給付之三百萬元買賣價款，上訴人應配合至土銀申貸三百萬元代償原來土地銀
    行貸款，至為明確，被上訴人上開之主張，應可採信。
六、上訴人是否有違特定約定，而有可歸責之事由，須負賠償責任？
    按給付無確定期限者，債務人於債權人得請求時，經其催告而未為給付，自受催
    告時起，負遲延責任；民法第二百二十九條第二項前段定有明文。系爭房屋買賣
    契約既未約定上訴人應至土銀申貸配合代償原來土地銀行貸款之確定時日，即屬
    給付無確定期限之約定。嗣因上訴人遲未配合，被上訴人屢次催促，均無效果，
    被上訴人遂於八十八年一月十八日以新店郵局十六支局第四一一一六之八號存證
    信函函知上訴人，限其三日內辦理土銀申貸及分擔計息（原審卷第十七頁），然
    上訴人仍置之不理，上訴人即有可歸責之事由，應負遲延責任，從而被上訴人主
    張上訴人應自八十八年二月五日起應負給付遲延責任，尚屬有據，則被上訴人依
    民法第二百三十一條規定，請求上訴人賠償因其遲延而生之損害，即無法清償上
    開借款致應支付銀行之違約金，上訴人自八十八年二月五日起應負給付遲延責任
    ，已如前述，從而就土地銀行強制執行程序中分配表所列八十八年二月五日起至
    八十九年六月二十二日之違約金，依上訴人應申貸之貸款比例即六百七十分之三
    百計算為六萬二千三百三十一元（見原審卷第三十七頁），即屬上訴人遲延履行
    致被上訴人所生之損害，被上訴人此部分之請求，尚屬有據。
七、綜上，被上訴人依給付遲延之法律關係請求上訴人賠償因此所受之損害六萬二千
    三百三十一元及自催告請求之日即起訴狀繕本送達之翌日九十一年七月二十五日
    起至清償日止，按週年利率百分之五計算之利息，為有理由，應予准許，逾此範
    圍之請求，即其請求自八十九年七月三日起至九十一年七月二十四日止之利息部
    分，為無理由，應予駁回。原審就超過上開應准許部分，為上訴人敗訴之判決，
    自有未洽，上訴意旨就此部分指摘原判決不當，求予廢棄改判，為有理由，應由
    本院予以廢棄並駁回被上訴人此部分在第一審之訴及假執行之聲請。原審判命上
    訴人就上開應准許部分如數給付，於法並無不合，上訴意旨指摘原判決此部分不
    當，求予廢棄改判，為無理由，應予駁回。
貳、原審反訴部份：
一、上訴人起訴主張：被上訴人於八十七年七月十五日出賣系爭不動產與反訴上訴人
    後，明知應由上訴人為借款人辦理分戶貸款，竟於八十七年九月間以系爭不動產
    連同其所有之其他二筆土地向土地銀行辦理抵押借款六百七十萬元，其後雖依約
    將系爭不動產所有權移轉登記予上訴人，惟遭被上訴人之債權人即土地銀行因被
    上訴人未依約繳付貸款利息而聲請強制執行拍賣，由第三人拍定，係可歸責於被
    上訴人之事由，致給付不能，上訴人得依民法第二百五十六條之規定解除契約，
    爰以本訴狀繕本之送達為解除系爭房地買賣契約之意思表示，上訴人購買系爭不
    動產，已依約分別於八十七年七月十五日（簽約時）給付二萬元，同年月十七日
    給付四十萬元，同年八月二十八日給付一百四十三萬元，同年十二月二十八日給
    付十二萬元共計一百九十七萬元，依民法第二百五十九條第一項第二款規定於契
    約解除時，受領之給付為金錢者，應附加自受領時起之利息償還之。為此請求被
    上訴人將已收價款一百九十七萬元返還上訴人，並自其受領之日起加計法定遲延
    利息，於本院聲明：(一)原判決反訴部分判決廢棄(二)被上訴人應給付上訴人一百九
    十七萬元，及自八十七年八月二十八日起至清償日止，按年息百分之五計算之利
    息。(三)並願供擔保，請准宣告假執行。
二、被上訴人則以：本件系爭契約係因上訴人未依約繳納分擔利息亦未代償土地銀行
    原有之三百萬元貸款，上訴人違約在先，可歸責於上訴人，其並無解除權，系爭
    不動產均已完成所有權移轉登記並已交付上訴人使用年餘，應視為物已交付，即
    非所謂給付不能，縱仍有抵押權登記尚未塗銷，亦因上訴人不依約給付尾款或代
    償銀行之三百萬元貸款（依約原應分擔之貸款部份）所致，即給付不能，係不可
    歸責於被上訴人，被上訴人免給付之義務，且上訴人縱有解除權，因系爭不動產
    已遭查封拍賣，上訴人所受領之給付物已不能返還，依民法第二百六十二條之規
    定其解除權亦已消滅，於本院聲明(一)上訴駁回。(二)如受不利之判決，願供擔保請
    准免為假執行。
三、上訴人主張被上訴人已辦理系爭房地所有權移轉登記予上訴人，但被上訴人之債
    權人即土地銀行因被上訴人未依約繳付貸款利息而聲請強制執行拍賣，由第三人
    拍定之事實，為兩造所不爭執，堪信為真實。上訴人主張係可歸責被上訴人致系
    爭房屋遭拍賣致給付不能，被上訴人則認係因上訴人未依特別約定履行，至系爭
    房地被拍賣，且系爭房屋已移轉登記並交付給上訴人，並無給付不能之情形等語
    。是本件之爭執點在於系爭房屋是否有給付不能之情形，致上訴人可主張解除契
    約？
四、查，兩造間之契約有特別約定存在，已如前述，又依兩造特別約定所載「土銀申
    貸至配合三百萬元代償原銀貸止（分擔計息）」，查其約定之真意，應係被上訴
    人須藉上訴人之協力，以買賣價金中之三百萬元用以償還被上訴人對於土地銀行
    的部分借款（分擔計息）。上訴人對於被上訴人借款償還之協力，涉及抵押權之
    是否得以塗銷，上訴人竟拒為配合，致無法塗銷抵押權。嗣後因系爭不動產抵押
    權所擔保之借款未能清償，遭抵押權人行使抵押權，至系爭房屋被拍賣由第三人
    拍賣取得，是系爭房地既已移轉登記並交付給上訴人，而系爭房地由第三人拍賣
    取得，係兩造未依約協力履行清償抵押債務，致被拍賣使然，並無所謂給付不能
    之情形，從而，上訴人以系爭房屋已給付不能主張依民法第二百五十六條規定解
    除契約，並不生解除契約之效力。
五、綜上所述，上訴人基於契約解除後回復原狀之法律關係，訴請被上訴人返還已付
    價金一百九十七萬元，及自八十七年八月二十八日起至清償日止，按年息百分之
    五計算之利息，於法無據，為無理由，應予駁回。原審為上訴人敗訴之判決，及
    駁回其假執行之聲請，並無不合。上訴意旨指摘原判決不當，求予廢棄改判，為
    無理由，應予駁回。
參、據上論結，本件上訴為一部有理由，一部無理由，依民事訴訟法第四百四十九條
    第一項，第四百五十條，第七十九條但書，判決如主文。
?
中    華      民      國    九十二    年      九      月       四      日
                                              民事第二庭
~B1審判長法官  簡色嬌
~B2法      官  陳真真
~B3法      官  沈建興
右為正本係照原本作成。
如對本判決上訴，須於判決送達後二十日內向本院提出上訴狀，其未表明上訴理由者
，應於上訴後二十日內向本院提出上訴理由書（均須按他造當事人之人數附繕本）。
上訴時應提出委任律師或具有律師資格之人之委任狀，並依附註條文規定辦理。
中      華      民      國    九十二    年      九      月      五     日
~B法院書記官  林明威
附註：
民事訴訟法第四百六十六條之一：
對於第二審判決上訴，上訴人應委任律師為訴訟代理人，但上訴人或其法定代理人具
有律師資格者，不在此限。
上訴人之配偶、三親等內之血親、二親等內之姻親，或上訴人為法人、中央或地方機
關時，其所屬專任人員具有律師資格並經法院認為適當者，亦得為第三審訴訟代理人。
第一項但書及第二項情形，應於提起上訴或委任時釋明之。


司法院資訊處製作；財團法人民間司法改革基金會備份。
